臺灣高等法院刑事判決　　　　　　　　100年度上易字第477號
上　訴　人
即　被　告　鄭創義
上列上訴人因侵占等案件，不服臺灣臺北地方法院99年度易字第
3324號，中華民國100年1月17日第一審判決（起訴案號：臺灣臺
北地方法院檢察署99年度偵緝字第1983號），提起上訴，本院判
決如下：
    主  文
上訴駁回。
    事  實
一、鄭創義與曾依絨原係夫妻，現已離異。曾依絨曾於民國94年
    1 月11日與全家便利股份有限公司（下稱全家便利商店）訂
    有全家便利商店委任經營契約，與鄭創義共同經營位於臺北
    市大安區○○○路○ 段200 號1 樓之全家便利商店興忠店（
    店號5307，下稱興忠店），分任該店店長、副店長，嗣後鄭
    創義於94年8 月15日，與全家便利商店簽訂委任經營契約換
    人特別協議書，由鄭創義改任興忠店店長，而自斯時起，依
    據前開委任經營契約第8 條約定，鄭創義應每日將每日銷售
    款及營業上雜項收入款之合計（即營業收入）於扣除全家便
    利商店所指示之營業費用及商品費用後之餘額（即總部交付
    款），當日存入全家便利商店指定之銀行帳戶，並應將送款
    單檢附營收日報表及運營、商品費用憑證等必要文件送交全
    家便利商店，是為從事業務之人。詎鄭創義竟意圖為自己不
    法之所有，基於業務侵占之犯意，於如附表所示之時間，先
    後利用電腦系統在業務上所製作之「加盟店用營業收支日報
    表」上，將其中（27）「代售商品」（即店鋪代售郵票、明
    信片、垃圾袋、捷運悠遊卡、電信儲值卡、國際電話預付卡
    等商品）之欄位，填入不實之負值(一)金額，致使「加盟店用
    營業收支日報表」之（73）「銀行送金金額」（即鄭創義應
    存入銀行之營業收入）欄位，於加總後，產生少於實際營業
    收入甚多之不實結果，再依該不實之加總結果，存入相當款
    項至全家便利商店指定之銀行，並將不實之其業務上作成之
    文書「加盟店用營業收支日報表」傳送予全家便利商店而行
    使之，而以此短報方式，接續侵占如附表所示之每日營業收
    入，總計高達新臺幣（下同）396萬6,156元，足生損害全家
    便利商店對於帳務管理之正確性。嗣於95年11月8日因全家
    便利商店發覺有異，經比對銷售細目，查悉上情後，當日便
    欲終止與鄭創義間之委任經營關係，詎鄭創義竟另意圖為自
    己不法之所有，基於業務侵占之犯意，僅將95年11月8日當
    日以興忠店店長身分所經手之營業收入32萬4,602元中之9萬
    1,600元存入全家便利商店指定之銀行，復直接將所餘23萬
    3,002元之營業收入，悉數侵占入己。
二、案經全家便利商店告訴及臺北市政府警察局大安分局報告臺
    灣臺北地方法院檢察署檢察官偵查起訴。
    理  由
甲、程序方面：
    按被告以外之人於審判外之陳述，雖不符合同法第159條之1
    至第159條之4之規定，但經當事人於審判程序同意作為證據
    ，法院審酌該言詞陳述或書面陳述作成時之情況，認為適當
    者，亦得為證據。當事人、代理人或辯護人於法院調查證據
    時，知有第159條第1項不得為證據之情形，而未於言詞辯論
    終結前聲明異議者，視為有前項之同意，刑事訴訟法第159
    條第1項及第159條之5分別定有明文。查本判決下列所引用
    之各該被告以外之人於審判外之陳述，雖屬傳聞證據，惟檢
    察官及被告於本院審理時均表示無意見，且迄至言詞辯論終
    結前亦未聲明異議，本院審酌上開證據資料製作時之情況，
    尚無違法不當之瑕疵，亦認為以之作為證據應屬適當，依刑
    事訴訟法第159條之5規定，認具有證據能力。
乙、實體方面：
    理  由
一、上述犯罪事實，業據上訴人即被告鄭創義於原審及本院審理
    時均供認不諱（見原審卷第19頁反面、本院卷第45頁反面）
    ，核與告訴人全家便利商店於警詢時及偵查中指訴之被害情
    節相符（見臺灣臺北地方法院檢察署99年度發查字第1312號
    卷宗第10頁至第11頁；臺灣臺北地方法院檢察署99年度他字
    第3180號卷宗，下稱他卷第103頁至第104頁；臺灣臺北地方
    法院檢察署99年度偵緝字第1983號卷第27頁），並有全家便
    利商店委任經營契約書1份（見他卷第14頁至第24頁）、委
    任經營契約換人特別協議書1紙（見他卷第25頁）、全家便
    利商店明細分類帳1份（見他卷第113頁至第114頁）、加盟
    店用營業收支日報表25紙及代售明細表22紙及銀行匯款單22
    紙（見他卷第26頁至第92頁、第95頁、第96頁）、被告於95
    年11月8日簽立之自白書1紙（見他卷第93頁）等件附卷可資
    佐證，足徵被告自白與事實相符。本案事證明確，被告犯行
    堪以認定。
二、被告上訴意旨略以：(一)被告於91年至94年間，先因感情因素
    自殺獲救，復於94年間，經國泰醫院醫師診斷為中度憂鬱症
    ，被告於案發過程中，實符刑法第19條規定之心神喪失之行
    為所致，較普通人對於外界事務全然缺乏知覺理會及判斷作
    用，而無自由決定意思之能力，應減輕其刑。(二)被告因被地
    下錢莊追討債務，恐生命、身體、自由受迫害、綁架，故被
    告犯罪動機、目的、犯罪時，實因遭受刺激所致，應屬緊急
    避難或正當防衛，原審未予斟酌。(三)原審判處被告業務侵占
    二罪，定應執行有期徒刑二年二月，量刑過重。(四)被告犯罪
    行皆於密接之時、地實施，且被害人同一，應視為數個舉動
    之接續施行，應論以接續犯一罪。請求撤銷原判決，給予從
    輕之判決云云。然查：(一)被告雖於94年間經醫院診斷出有精
    神性憂鬱症，有國泰醫院之診斷證明書附卷可參，然被告利
    用擔任全家便利商店興忠店店長之機會，自95年10月14日起
    95 年11月7日間，接續利用電腦系統在業務上所製作之「加
    盟店用營業收支日報表」上，將其中（27）「代售商品」（
    即店鋪代售郵票、明信片、垃圾袋、捷運悠遊卡、電信儲值
    卡、國際電話預付卡等商品）之欄位，填入不實之負值(一)金
    額，致使「加盟店用營業收支日報表」之（73）「銀行送金
    金額」欄位，於加總後，產生少於實際營業收入甚多之不實
    結果，再依該不實之加總結果，存入相當款項至全家便利商
    店指定之銀行，並將不實之其業務上作成之文書「加盟店用
    營業收支日報表」傳送予全家便利商店而行使之，而以此短
    報方式，共侵占營業收入。又因全家便利商店發覺有異，經
    比對銷售細目，欲終止與鄭創義間之委任經營關係，被告竟
    另將95年11月8日當日以興忠店營業收入32萬4,602元中之9
    萬1,600元存入全家便利商店指定之銀行，復直接將所餘23
    萬3,002元之營業收入侵占入己。是被告犯罪手法精明細緻
    ，應屬智慧型犯罪，足證被告於犯罪時之精神，對於外界事
    務之判斷能力，較普通人之平均程度，顯無減退，甚或較一
    般人增進，其固患有精神性憂鬱症，惟不影響其辨識行為違
    法之能力，自無刑法第19條第2項減輕其刑規定之適用，亦
    無將被告送請醫院作精神鑑定之必要。(二)被告空言辯稱：因
    遭地下錢莊逼債而犯罪云云，縱認屬實，其行為亦與刑法第
    23 條正當防衛及刑法第24條緊急避難之構成要件不合，要
    難減輕其刑。(三)按量刑輕重，係屬事實審法院得依職權自由
    裁量之事項，苟已斟酌刑法第57條各款所列情狀而未逾越法
    定刑度，不得遽指為違法（最高法院72年台上字第6696號判
    例參照）。原判決於量刑時，已就刑法第57條所列各款事由
    詳為審酌並敘明理由，既未逾越法定刑度，亦未濫用自由裁
    量之權限，是原審量刑妥適，並無量刑過重情形。(四)查數行
    為於同時同地或密切接近之時地實施，侵害同一之法益，各
    行為之獨立性極為薄弱，依一般社會健全觀念，在時間差距
    上，難以強行分開，在刑法評價上，以視為數個舉動之接續
    施行，合為包括之一行為予以評價，較為合理，則屬接續犯
    （最高法院86年台上字第3295號判例參照）。本件95年11月
    8日告訴人發覺有異，經比對銷售細目，查悉被告侵占短報
    之396萬6,156元後，告訴人當日便欲終止與被告間之委任經
    營關係，而被告竟直接將當日之營業收入23萬3,002元侵占
    入己，其犯罪手法與前述在電腦內帳務資料短報營業收人之
    侵占方法不同，顯係另行起意，在刑法之評價上，具獨立性
    ，不符合接續犯之要件，應予分論併罰。綜上，被告上訴理
    由，尚難憑採為有利於被告之認定。
三、核被告就如附表所示之犯行，係犯刑法第336條第2項之業務
    侵占罪及同法第216條、第215條之行使業務上登載不實文書
    罪：另就上開於95年11月8日當日所為之犯行部分，係犯刑
    法第336條第2項之業務侵占罪。被告先後於如附表所示之時
    間，以上開手法侵占告訴人營業收入之行為，係於密接之時
    、地實施，且被害人均同一，足認前述業務侵占行為之獨立
    性極為薄弱，依一般社會健全觀念，在時間差距上，難以強
    行分開，在刑法評價上，以視為數個舉動之接續施行，合為
    包括之一行為予以評價，較為合理，應屬接續犯，而為包括
    之一罪，應僅論以業務侵占一罪。被告於如附表所示之時間
    ，陸續明知為不實之事項，而登載於其業務上做成之文書即
    加盟店用營業收支日報表之行為，侵害之法益同一，且時間
    密接、地點相同，亦應論以接續犯。又被告在業務上做成之
    文書登載不實後復持以行使，其登載不實事項之低度行為應
    為行使之高度行為所吸收，不另論罪。被告以一行為同時觸
    犯業務侵占罪及行使業務上登載不實文書罪，屬想像競合犯
    ，應依刑法第55條之規定從一重之業務侵占罪處斷。被告先
    後所犯之業務侵占罪，犯意各別，行為互殊，應予分論併罰
    。另按犯罪在中華民國96年4月24日以前者，除本條例另有
    規定外，有期徒刑、拘役或罰金，減其刑期或金額二分之一
    ，中華民國九十六年罪犯減刑條例第2條第1項第3款定有明
    文。查被告於95年11月8日所犯之業務侵占犯行，係於96 年
    4月24日以前所犯，復核無同條例所定不予減刑之情形，應
    依前開條例第2條第1項第3款規定，減其宣告刑二分之一。
    雖被告於如附表所示之時間接續所為之業務侵占犯行，亦於
    96年4月24日以前所為，但因被告該部分犯行既經原審判處
    有期徒刑二年，即逾一年六月以上之刑度，所犯之罪為中華
    民國九十六年罪犯減刑條例第3條第1項第15款所列不予減刑
    之罪，故不予減刑。
四、原審以被告犯業務侵占罪，事證明確，適用刑法第336條第2
    項、第216條、第215條、第55條、第51條第5款，刑法施行
    法第1條之1，中華民國九十六年罪犯減刑條例第2條第1項第
    3款、第7條、第9條之規定，並審酌刑法第57條各款所列情
    狀，判決「鄭創義圖為自己不法之所有，而侵占對於業務上
    所持有之物，處有期徒刑貳年；又意圖為自己不法之所有，
    而侵占對於業務上所持有之物，處有期徒刑陸月，減為有期
    徒刑月。應執行有期徒刑貳年貳月」，其認事用法及量刑
    ，核無違法或不當。被告猶執前詞提起上訴，請求將原判決
    撤銷改判，為無理由，應予駁回。
據上論斷，應依刑事訴訟法第368條，判決如主文。
本案經檢察官林秀濤到庭執行職務。
中    華    民    國   100    年    5     月    3     日
                 刑事第十七庭  審判長法  官  王炳梁
                                     法  官  陳世宗
                                     法  官  周明鴻
以上正本證明與原本無異。
不得上訴。
                                     書記官  郭彥琪
中    華    民    國   100    年    5     月    3     日
附錄：本案論罪科刑法條全文
刑法第215條
（業務上文書登載不實罪）
從事業務之人，明知為不實之事項，而登載於其業務上作成之文
書，足以生損害於公眾或他人者，處 3 年以下有期徒刑、拘役
或 5 百元以下罰金。
刑法第216條
（行使偽造變造或登載不實之文書罪）
行使第 210 條至第 215 條之文書者，依偽造、變造文書或登載
不實事項或使登載不實事項之規定處斷。
刑法第336條
（公務公益侵占罪、業務侵占罪）
對於公務上或因公益所持有之物，犯前條第 1 項之罪者，處 1
年以上 7 年以下有期徒刑，得併科 5 千元以下罰金。
對於業務上所持有之物，犯前條第 1 項之罪者，處 6 月以上
5 年以下有期徒刑，得併科 3 千元以下罰金。
前二項之未遂犯罰之。
附表：
┌──┬──────┬──────────┐
│編號│侵占之日期  │侵占之金額（新臺幣）│
├──┼──────┼──────────┤
│ 1  │95年10月14日│  150,016元         │
├──┼──────┼──────────┤
│ 2  │95年10月15日│  147,500元         │
├──┼──────┼──────────┤
│ 3  │95年10月16日│  120,000元         │
├──┼──────┼──────────┤
│ 4  │95年10月17日│  135,000元         │
├──┼──────┼──────────┤
│ 5  │95年10月18日│  180,640元         │
├──┼──────┼──────────┤
│ 6  │95年10月19日│  338,500元         │
├──┼──────┼──────────┤
│ 7  │95年10月20日│  195,500元         │
├──┼──────┼──────────┤
│ 8  │95年10月21日│  329,000元         │
├──┼──────┼──────────┤
│ 9  │95年10月22日│  105,500元         │
├──┼──────┼──────────┤
│10  │95年10月24日│  198,500元         │
├──┼──────┼──────────┤
│11  │95年10月25日│  205,500元         │
├──┼──────┼──────────┤
│12  │95年10月26日│  248,500元         │
├──┼──────┼──────────┤
│13  │95年10月27日│  136,800元         │
├──┼──────┼──────────┤
│14  │95年10月28日│  158,800元         │
├──┼──────┼──────────┤
│15  │95年10月29日│   81,800元         │
├──┼──────┼──────────┤
│16  │95年10月31日│  126,800元         │
├──┼──────┼──────────┤
│17  │95年11月1 日│  138,800元         │
├──┼──────┼──────────┤
│18  │95年11月2 日│  225,800元         │
├──┼──────┼──────────┤
│19  │95年11月3 日│  145,800元         │
├──┼──────┼──────────┤
│20  │95年11月4 日│  156,800元         │
├──┼──────┼──────────┤
│21  │95年11月5 日│  118,800元         │
├──┼──────┼──────────┤
│22  │95年11月7 日│  321,800元         │
├──┴──────┼──────────┤
│      總      計  │  3,966,156元       │
└─────────┴──────────┘